【裁判字號】    91,自緝,1
【裁判日期】    920226
【裁判案由】    侵占
【裁判全文】
臺灣臺東地方法院刑事裁定                         九十一年度自緝字第一號
    自  訴  人  中信交通事業有限公司
    代  表  人  乙○○  住同右.
    被      告  丁○○  男  四.
右列被告因侵占案件，經自訴人提起自訴，本院裁定如左：
    主  文
自訴駁回。
    理  由
一、自訴意旨略以：被告丁○○於民國九十年四月二十三日（自訴人誤載為九十年十
    月十八日）起至九十一年二月十四日止，向自訴人中信交通事業有限公司承租車
    號六Ｍ－六七七號營業小客車一輛（自訴人誤載為車號Ｇ８－四二三號），雙方
    約定每日租金新台幣（下同）一千元，每月公休二天。詎被告自九十年十月十八
    日起即意圖為自己不法之所有，拒不繳納租金，亦不歸還上開營業小客車，將持
    有之上開營業小客車侵占入己，自訴人遂於九十一年二月二十一日以存證信函催
    告被告清償欠租，並終止上開租約請求返還上開營業小客車，惟被告仍置之不理
    ，因認被告涉犯刑法第三百三十五條侵占罪嫌云云。
二、按法院或受命法官，得於第一次審判期日前，訊問自訴人、被告及蒐集或調查證
    據，於發見案件係民事或利用自訴程序恫嚇被告者，得曉諭自訴人撤回自訴；前
    項訊問不公開之；第一項訊問及調查結果，如認為案件有第二百五十二條至第二
    百五十四條之情形者，得以裁定駁回自訴，刑事訴訟法第三百二十六條第一項、
    第二項前段、第三項前段分別定有明文。次按犯罪事實，應依證據認定之，無證
    據不得推定其犯罪事實。所謂認定犯罪事實之證據，係指足以認定被告確有犯罪
    行為之積極證據而言（最高法院二十九年上字第三一０五號判例意旨參照），如
    未能發現相當證據，或證據不足以證明，自不能以推測或擬制之方法，為裁判基
    礎（最高法院四十年台上字第八六號判例意旨參照）。再按刑法上之侵占罪，須
    持有人變易其原來之持有意思而為不法所有之意思，始能成立，如僅將持有物延
    不交還或有其他原因致一時未能交還，既缺乏主觀要件，即難遽以該罪相繩，最
    高法院六十八年台上字第三一四六號著有判例可資參照。
三、自訴人認被告丁○○涉犯侵占罪嫌，無非係以被告向其承租上開營業小客車，未
    依約繳納租金，又不歸還車輛，並提出租賃合約書、存證信函及回執、行車執照
    、台北市政府營利事業登記證等影本各一件及欠款明細表一件為證資為論據。訊
    據被告堅詞否認有上開侵占犯行，辯稱：伊係因身體不舒服，且未居住在戶籍地
    ，又未與家人聯繫，故未收到自訴人催繳租金之存證信函，而伊曾經打電話給自
    訴人之太太甲○○，表示伊所積欠之租金一定會還，只是會慢一點，伊並非故意
    積欠租金，伊並無侵占之意圖等語。經查：
（一）被告於右揭時、地向自訴人中信交通事業有限公司租賃車號六Ｍ－六七七號營
      業小客車，而自九十年十月十八日起即未再繼續繳納租金，亦未返還上開營業
      用小客車之事實，固據被告坦承在卷，核與自訴人所指訴之情節相符，並有自
      訴人所提出之租賃合約、存證信函、回執及欠款明細等影本各一件在卷可稽，
      堪信為真實。惟本件所應審究者，為被告未依約繳納租金及返還車輛之行為，
      是否有「變易持有為所有之意思」。
（二）被告自八十九年十二月十九日起，先向自訴人承租車號Ｇ８－四二三號營業用
      小客車，每日租金九百元，嗣於九十年四月二十三日，再改租車號六Ｍ－六七
      七號營業小客車，每日租金一千元，一開始均按期繳納租金，第一台車輛積欠
      四十九日之租金費用，第二台則自九十年十月十八日起始未再繳款等情，業據
      自訴人代表人乙○○陳述在卷，此觀諸其所提出之丁○○欠款明細亦明；而被
      告於本院調查時供稱：「（是否有去換過ＣＤ音響？）車子要租給我時，公司
      的老闆娘叫我去老闆的弟弟那邊換的，說公司要先幫我付錢，因為車子本來是
      租售的，後來改用租的，我就覺得這筆錢不用付了，車子是算他們的。」等語
      ，質以自訴人亦陳稱：「車子租金部分，一開始被告繳款正常，被告大約繳了
      約兩個月，汽車音響部分，我接受沒有意見，確實是我們要來負擔。」等語（
      以上均見本院九十一年十一月二十六日訊問筆錄），是以，被告既曾先後向自
      訴人租得二輛汽車，且被告在租用第一輛車時，固曾積欠自訴人租金，惟自訴
      人仍同意，被告將第一輛汽車返還後，又繼續租用第二輛汽車即本件系爭車輛
      ，顯見渠等間之信賴關係良好，且被告於租得本件系爭車輛後，仍繼續繳交租
      金，迄至十月十八日之後始未再繳納，且被告就換裝音響配件部分，亦認該音
      響係自訴人所有，始未繳交該費用乙節，復為自訴人所不否認，益徵被告主觀
      上之認知，係以向自訴人租用本件系爭車輛，自訴人亦有此意，故未再向被告
      索取汽車音響之裝修費用，況被告前已積欠租金未繳，為何未將第一輛汽車駛
      走，猶仍向自訴人改租費用較高之本件系爭車輛，並曾繼續繳納租金，顯見被
      告係仍認該車為自訴人所有，而無變異為所有之意思。
（三）又被告辯稱曾電話通知自訴人之妻即自訴人公司經理，因其生病住院，租金晚
      一點繳納乙節，經核與證人甲○○於本院調查時證稱：「，他是九十年四月二
      十三日改成租車，本來是租送車，他有繳二個月租金，後來就欠繳，公司小姐
      有連絡到他，他說他生病住院」、「（被告是否曾經打電話給你過？）有的，
      在九十一年二月份之前，他說他生病住院，車租要晚一點繳。」、「（你如何
      回答？）我叫他先將車子牽回來，他說他盡量出院繼續跑車還錢，我有答應他
      ，但是我有勸他多休息。」等語相符，可見被告所辯因病未能繼續營業，一時
      無法繳納租金之事實，堪以採信。再被告辯稱伊一直駕駛本件系爭車輛營業，
      同事也有見過伊，車子雖未還，但是租金還是要繼續付，伊有告訴老闆娘等語
      ，質以證人甲○○亦證稱曾有一位駕駛丙○○在台北見過被告等語，參諸被告
      駕駛計程車營業，曾於八十九年十二月十五日間，與自訴人代表人乙○○所經
      營之志英計程車無線電台簽訂租賃契約，約定裝設無線電對話機乙部，編號三
      六三號，租金以每個月一期，每期一千八百元，應於每月五日前支付租金，且
      業務承攬部分由電台統籌運用乙情，此有志英計程車無線電台租賃契約書一件
      在卷可參，且參與無線電台之計程車駕駛人必須另外繳交該電台二十四小時聯
      絡乘客之費用服務費乙情，亦據自訴人代表人乙○○陳稱被告從九十一年一月
      份至六月分均有繳交上開費用等語，並提出服務費紀錄卡影本一紙附卷為憑，
      是認被告在前揭時間，仍經由志英無線電台聯絡乘客營業謀生，以賺錢繳納租
      金，況自訴人代表人乙○○亦陳稱：「當初是因為合約規定未繳錢就要還車，
      被告沒有繳錢，後來又失去聯絡，我現在是認為被告因為欠錢，不敢來見我，
      應該沒有侵占的意圖」等語（見本院九十一年十二月十一日訊問筆錄），是難
      遽認被告有何侵占本件系爭車輛之意圖。
（四）綜合前開情形，尚難認定被告有何自訴人所指之侵占犯行，本件被告事後未依
     約給付租金，或延未交還系爭車輛，核屬債務不履行之民事糾葛，應係自訴人
      與被告間之民事糾紛問題，本應循民事訴訟途徑救濟，尚難僅以自訴人之指訴
      ，遽令被告負侵占之刑責。此外復查無其他積極證據，足資證明被告有侵占犯
      行，被告之犯罪嫌疑不足，而有刑事訴訟法第二百五十二條第十款情形，依照
      首揭說明，自訴應予駁回。
據上論斷，應依刑事訴訟法第三百二十六條第三項、第二百五十二條第十款，裁定如
主文。
中      華      民      國    九十二    年      二      月    二十六    日
                                      臺灣臺東地方法院刑事庭
                                          審判長法  官  楊力進
                                                法  官  蔡世芳
                                                法  官  林卉聆
右正本證明與原本無異。
如不服本裁定，應於裁定送達後五日內向本院提出抗告狀。(須附繕本）
「切勿逕送上級法院」
                                                書記官  蘇  豫
中      華      民      國    九十二    年      二      月    二十七    日


司法院資訊處製作；財團法人民間司法改革基金會備份。
